臺北高等行政法院判決　　　　　　　　　　　　　　　九十年度訴字第四六二七號
　　　　　　　　　　　　　　　.
　　原　　　告　友聯水泥工業股份有限公司
　　代　表　人　甲○○董事長.
　　被　　　告　行政院公平交易委員會
　　代　表　人　黃宗樂（主任委員）
　　訴訟代理人　乙○○
　　　　　　　　丙○○
　　　　　　　　丁○○
右當事人間因公平交易法事件，原告不服行政院中華民國九十年五月九日台九十訴字
第○二三八九九號訴願決定，提起行政訴訟。本院判決如左：
　　主  文
原告之訴駁回。
訴訟費用由原告負擔。
　　事  實
緣被告配合九二一災後查價期間，調查發現災前雲林縣合法預拌混凝土業者包括原告
、保僑股份有限公司（下稱保僑公司）、南靖水泥企業股份有限公司（下稱南靖公司
）、財昇預拌水泥實業股份有限公司（下稱財昇公司）、國產實業建設股份有限公司
（下稱國產公司）、鳳勝實業股份有限公司（下稱鳳勝公司）、盛記預拌混凝土有限
公司（下稱盛記公司，同業亦稱之為永勝公司）、大正砂石建材有限公司（下稱大正
公司）、崇裕水泥工業股份有限公司（下稱崇裕公司，業內亦有以大裕公司相稱）、
楠峰實業股份有限公司（下稱楠峰公司）、旭鋒預拌混凝土有限公司（下稱旭鋒公司
）、寶元水泥工業股份有限公司（下稱寶元公司）、實業家企業股份有限公司（下稱
實業家公司，業內亦有稱之為殷南公司）、信力水泥股份有限公司（下稱信力公司）
、國地水泥工業股份有限公司（下稱國地公司）、元發混凝土股份有限公司（下稱元
發公司）、環球工業股份有限公司（下稱環球公司）等十七家業者組成聯誼會，除大
正公司及寶元公司甚少參與聚會外，其餘業者每一兩個月開會一次，由會長王國霖指
示開會，總幹事蘇金淼負責聯絡及通知開會，會議中有訂定合理之共識價格，每立方
公尺（三千磅混凝土）山線為新台幣（下同）一、二○○元、海線為一、二五○元，
相互調料單價比照共識價位，九二一災後，十餘家業者於民國（下同）八十八年九月
二十二日在雲林縣斗南鎮群星餐廳聚餐，研議災後出貨事宜，達成「互不調料及互不
搶客戶」之共識等情，被告遂以原告與其他十四家業者對雲林地區混凝土銷售價格及
同業間相互調料價格為相互約定，足以影響雲林地區混凝土市場競爭，違反公平交易
法第十四條規定，於八十九年十二月二十日以（八九）公處字第二一三號處分書，命
原告自處分書送達之次日起，應立即停止該項聯合行為，並處原告一○○、○○○元
罰鍰。原告不服，提起訴願，遭決定駁回，遂向本院提起行政訴訟。茲摘敘兩造訴辯
意旨如次：
甲、原告方面：
一、聲明：求為判決訴願決定及原處分均撤銷。
二、陳述：
１、按自白不得作為有罪判決之唯一證據，仍應調查其他必要之證據，以察其是否與
    事實相符。另違法事實應依證據認定之，所謂證據，須適於違法事實之證明者，
    始得採為處罰資料，倘所認定之事實，與所採之證據不相適合，即屬證據上理由
    矛盾，其決定當然違背法令。
２、按事業不得為聯合行為，為公平交易法第十四條所規定，所謂聯合行為，係指事
    業於同一產銷階段之水平聯合，足以影響生產、商品交易或服務供需之市場功能
    者為限。另所謂以「其他方式之合意」，係指契約、協議以外之意思聯絡，不問
    有無法律拘束力，事實上可導致共同行為者，方屬聯合行為，否則雖有契約、協
    議之意思聯絡，惟其後各自獨立營業以求經營時，不得謂為聯合行為，則主管機
    關所為之處分，即屬不當。
３、同業聯誼會係同業公會會員間平時互相聯絡，瞭解各會員間經營困難，增進會員
    間互助合作之情誼，全國各種公會均有此種情感交流活動，非雲林縣預拌混凝土
    公會之特有組織活動。而於九二一大地震後，因會員間機械設備受破壞，廠房倒
    塌不能生產，故緊急於八十八年九月二十二日在雲林縣斗南群星餐廳聚會，共同
    商討災後整建及如何爭取政府各項補助款，會員間因地震後缺料，產生對客戶工
    程進度延誤，會員間如何配合供應，同業間互相調料支援，均係災後會員間合作
    補救自救之方式。從而，會員同業間於困難環境中補救自救之行為，互不搶客戶
    及不相互調料之共識，顯係為適應災後同業間相輔相成共同生存之良好措施，被
    告誤認影響市場之供需及競爭機能，所為處分顯有不當。
４、原告係九二一地震之受災戶，公司設備於九二一地震後均已倒塌受損，無法再繼
    續出貨，災後於八十八年九月二十二日派員參加該次聯誼會聚會，原希望向同業
    調料以繼續服務客戶，惟結果不被同業所接受而拒絕調料，原告認該次聚會僅為
    聯誼慰問性質，會中並無發表任何意見，其他業者雖達成互不調料以維持價格之
    共識，惟原告並不同意，嗣後亦未實施，原告絕無參與和其他業者就雲林地區混
    凝土銷售價格及同業間相互調料約定價格之聯合行為。亦即，原告自九二一地震
    後工廠全倒，無法生產，經二至三個月復建，仍無法回復生產能力，何來違反公
    平交易法規定之有，請鈞院重行調查。況參照相關發票，各業者實際銷貨價格亦
    不一致，足證原告所述為真，原處分認事用法，均有違誤，且原告實無能力繳交
    罰鍰。
５、九二一地震災前，業者間相互調料價格，均因同業情誼而以成本計算，且視產地
    成本不同，運輸價格各異，調料價格亦有不同，業者間並無達成統一調料價格之
    共識。另於九二一災後曾有業者提議討論統一西螺、麥寮、台西等產地相互調料
    價格，惟因無共識並未施行。雲林縣地區預拌混凝土之市場銷售量，經合法業者
    非正式統計，每月約二○○、○○○立方公尺，惟合法業者僅約十七家，尚有非
    法廠商十三家左右，合計高達三十家，平均每家每月銷售量不及八、○○○立方
    公尺，遠不及每廠每月需二○、○○○立方公尺之規模經銷產量。本件原處分書
    已詳載每一會員廠商每月營業量須二○、○○○立方公尺，方符經濟產量，否則
    每一會員即告虧損。又雲林縣於全省各縣市屬較貧瘠蕭條縣市，預拌混凝土業欲
    作成聯合行為及限制價格之商議，顯無法兌現，蓋於雲林縣有限市場內，各會員
    為求生存，削價出售競爭，相當激烈，並於九二一震災後，全縣經濟萎縮，百業
    蕭條，預拌混凝土業欲導致共同行為影響市場供需，顯不可行。
６、所謂聯合行為，係指事業以契約、協議或其他方式之合意，與有競爭關係之他事
    業共同決定商品或服務之價格，或以事業於同一產銷階段之水平聯合，足以影響
    生產、商品交易或服務供需之市場功能者，進而造成惡意壟斷行為，方屬聯合行
    為。惟本案受九二一地震波及，各會員廠之設備損害嚴重，為因應困境及與客戶
    工程供料之糾紛問題，方於八十八年九月二十二日在雲林縣斗南鎮群星餐廳聚餐
    共商救濟辦法，以求自救之道，實無壟斷之動機及相互約束之協議，會員間善意
    合作之輔助動機，遭被告臆測為壟斷行為，顯有違誤。
７、綜上所述，被告以同業會員間之陳述自白作為處分之依據，未調查渠等違反事實
    是否一致，逕予作成處分，尚嫌速斷，難令原告甘服。
乙、被告方面：
一、聲明：求為判決駁回原告之訴，訴訟費用由原告負擔。
二、陳述：
１、按被告對事業之處分，係以事實為依據，事實應從證據認定之。所謂證據，係指
    直接、間接足以證明犯罪行為之一切證人、證物而言，故認定犯罪事實所憑之證
    據，並不以直接證據為限，間接證據亦包括在內。又所謂間接證據，係指所成立
    之證據，於直接關係上，足以證明他項事實，而由此他項事實，本於合理經驗法
    則，認定為犯罪之事實基礎，倘間接證據非違背一般經驗法則，即非法所不容。
２、參照雲林縣合法預拌混凝土業者聯誼會總幹事蘇金淼（同時擔任保僑公司實際負
    責人）指稱：「災前預拌同業間約一至二個月開會一次，皆由各業者輪流請客，
    核心且幾乎都會到之業者有信力、大裕、鳳勝、國產、旭鋒及本人，合法同業在
    八十八年以來所共識的合理單價（指三千磅），山線為一、二○○元以上，海線
    為一、二五○元以上，我記得同業間相互調料單價，以上開共識價格為主。．．
    大家同意在災後初期互不搶客戶，也不互相調料支援，單價比照以往之共識價位
    ，這次聚會屬座談性質，如果有其他業者問及座談內容，山線業者應該會問吳暉
    銅或王國霖」，以及聯誼會會長王國霖指稱：「同業間相互調料價格為以往之公
    定價一、二○○元，這是以前同業間談好的」、「二、三年前，雲林預拌業者因
    飽受下游跳票，認有成立聯誼性組織交換訊息之必要，我有邀請保僑蘇金淼擔任
    聯繫同業及文書處理的工作。幾乎都會出席者有信力、旭鋒、鳳勝、國產等。九
    月二十二日群星餐廳聚會，包括國產、財昇、鳳勝、本人、楠峰、旭峰、友聯、
    南靖、信力有去，但實業家、寶元、大正未去，元發不清楚有去，國地應該沒有
    去。同業間原則上同意互不搶客戶也互相不調料，如果要調料，要比照災前約定
    價格一、二○○元來調料，我曾向國產調料。」等詞，該等供述非僅不利於原告
    ，亦不利於己，依一般經驗法則，應屬可信，故可知原告及其他十五家混凝土業
    者於雲林縣成立聯誼會，定期舉行聚會，會中除討論原告所提客戶跳票問題、混
    凝土技術問題外，尚有對價格取得共識（山線為一、二○○元、海線為一、二五
    ○元）。另參酌其他業者之證詞多有一致性，故依該眾多陳述，足以顯示雲林縣
    合法預拌混凝土業者已對混凝土價格形成合意之事實，違背公平交易法對聯合行
    為之禁制規定。
３、有關原告及其他業者參與本案之事實，分別說明如下：
  (1)聯誼會每一兩個月開會一次，會議並訂定合理之共識價格，今年（八十八年）以
    來，山線為每立方公尺一、二○○元、海線為一、二五○元（均指三千磅混凝土
    ），且相互調料單價比照共識價位，業經保僑公司、財昇公司、鳳勝公司、元發
    公司及原告承認確有此事，事後會議結論及執行，據聯誼會總幹事蘇金淼表示，
    按以往係由其口頭通知各業者。
  (2)參照原告所屬副總經理謝連登於八十八年十一月十五日至被告處表示：「據我所
    知，雲林縣預拌混凝土業者聯誼會曾於一、兩年前成立辦事處，本公司未加入，
    但參加聚餐聯誼過五、六次，本公司都由我參加，今年（八十八年）九月二十一
    日大地震後之隔日，聯誼會聚餐聯誼，本人係由國產張國傳先生通知我去的．．
    ，主要為同業間因為災後受損輕廠商少，為避免相互調料困難，國產公司有表示
    不要讓同業調料，以免增加其負荷，當初會中有人提及要提高單價，以反映成本
    ，不過未形成共識，各業者代表僅同意互不相搶客戶，也互不調料」、「本公司
    通知客戶，地震後，出貨會受影響品質，暫不出料，若客戶有需求，可向國產及
    財昇等同業購料」、「其公司向來之經營政策係以價制量，及維持單價，故單價
    比同業高，故調料比被調還划算，這是因為同業間相互調料單價為一、二○○元
    （三千磅、含稅，若自運須扣運費）。」，另參照崇裕公司及保僑公司等業者均
    指證原告有出席聚會，原告亦承認同業間相互調料單價為一、二○○元，故原告
    稱不同意一、二○○元約定價格，會中並無達成價格共識云云，顯係推卸之詞。
    又由國產公司提供調料之資料顯示，曾與原告相互調料，可證上開原告之代表不
    僅出席聚會，亦曾與同業相互調料，足證原告於災前及災後有參與聯合行為之合
    意。
４、按公平交易法施行細則第五條：「本法第七條之其他方式之合意，指契約協議以
    外之意思聯絡，不問有無法律拘束力，事實上可導致共同行為者。」之規定，揭
    櫫聯合行為之合意係指「不問有無法律拘束力，事實上可導致共同行為者」，符
    合公平交易法第七條所稱「其他方式之合意」。本件雲林縣合法預拌混凝土業者
    已對混凝土價格形成合意，雖各家配合情形不一，致部份混凝土業者售價有些差
    異，惟渠等實際配合行為如何，皆無礙渠等合致聯合行為之要件。原告稱並未影
    響市場競爭機能，惟原告所參加之聯誼會（按當時參加之人員無論於家數、規模
    上均較未參加之非法業者為大），其成員間所形成三千磅每立方公尺一、二○○
    元之共識價位，業已減損事業間之自由競爭，具有價格維持及造成價格僵固之效
    果，上述合意結果對非法業者亦有一定之影響。況參照尚無工廠登記證之某預拌
    廠表示，該公司於災前與災後之售價均維持於一、二○○元左右，乃係公會雲林
    辦事處（即聯誼會）所訂定之最低參考價格，顯見合法預拌業者聯誼會對預拌混
    凝土價格所形成之共識，除限制合法業者從事價格競爭外，亦對非法業者形成價
    格指標效果，足以影響雲林地區之混凝土市場交易秩序及供需功能，被告依法予
    以處分，並無違法不當。
５、有關原告坦承出席八十八年九月二十二日之聚會，並承認災後預拌業者大家同意
    「互不調料、也互不搶客戶」之部分，其合意事證是否足夠，被告可否據以間接
    認定原告已坦承參與價格合意之聯合行為，茲說明如下：
  (1)按同業間是否進行調料，應依供需雙方於需求當時個別為之，斷不可於需求未發
    生前，即商妥同業間之相互調料價格，或約定「互不調料」，此乃同業間發生約
    定「相互調料價格」或「約定互不調料」之情事，產生限制競爭之效果。蓋同業
    間一旦事先約定「相互調料價格」，將使原有各家預拌場，因生產、管理、銷售
    等成本不一致及所導致之價格不一致之現象，因約定相互調料價格之結果，使各
    家業者於根本不必競爭情況下，各家成本及售價即趨於一致，達到限制競爭之效
    果，此由原告所屬人員謝連登：「本公司之單價比同業高，故本公司與同業調料
    時，調料比被調還划算，這是同業間相互調料單價為一、二○○元」之陳述，可
    知各預拌業者絕不能制定、訂定、約定相互調料價格或形成共識，否則即屬合意
    限制競爭之行為。
  (2)同理，災後各家預拌場因受損情況不一（受損輕者，因能利用該災後時機，積極
    出料而搶取更多客戶；受損重者，倘不能及時復建，將遭致客戶流失之結果），
    理應產生客戶重整或異動，加速預拌同業間之競爭，而受損重者可選擇自行復建
    後自行出料，亦可選擇向同業調料以加速重建，惟一旦同業間約定好災後「互不
    調料」，其目的顯係因應災後之新競爭態勢，企圖打破災前相互調料之態勢，雖
    不利受損嚴重者提前復建，卻可達成互相不搶客戶之目的。
  (3)對照諸多其他同業之說詞，保僑公司所屬人員蘇金淼（即聯誼會總幹事）表示：
    「大家同意在災後初期互不搶客戶，也不互相調料支援」、財昇公司所屬人員林
    金科表示：「災後，有人提及同業間相互調料應調高價格二○○元，惟未獲共識
    ，但同意互不搶客戶」、國產公司表示：「不同意同業間之相互調料，但同意互
    不搶客戶」（鳳勝公司、盛記公司、楠峰公司、崇裕公司及原告亦有提及同業間
    災後同業「互不搶客戶、也不相互調料支援」情事），揆諸「互不搶客戶、也不
    相互調料支援」等語，即指同業者彼此互不為競爭。
  (4)又原告所屬人員謝連登災前即係預拌混凝土業者聯誼會經常出席聚會人員之一，
    災後，亦坦承出席八十八年九月二十二日之聚會，且依被告認定所謂「互不調料
    、互不搶客戶」即為限制競爭之內容，並經原告坦承「當初，會中有人提及要提
    高價格，以反映成本，不過未形成共識，各業者代表僅互不相搶客戶，也互不調
    料」在案。從而，單一自白雖不能視為呈堂證據，惟諸多業者之陳述內容均有一
    致性，可證原告確參與合意為限制競爭之行為。況原告於災後果真未以向同業調
    料方式出貨，而以通知客戶方式，要求地震後出貨會受影響品質為由，暫不出料
    ，倘客戶有需求，可向國產公司及財昇公司等同業購料，原告此等行為與九二二
    之同業共識內容，係相互呼應。
  (5)此外，參照崇裕公司實際負責人並擔任聯誼會會長之王國霖於八十八年十一月十
    五日至被告處陳述：「．．同業間原則上同意互不搶客戶也互相不調料，如果要
    調料，要比照災前約定價格一、二○○元來調料．．」等語，顯見本案原告與其
    他業者間所為「互不調料支援」及「互不搶客戶」之約定，係為維持災前即已存
    在之一、二○○元價格合意之措施，足證原告確有參與雲林地區混凝土業者所為
    價格合意之聯合行為，已屬違反公平交易法第十四條之規定。
６、按聯合行為以合意為要件，事後有無配合合意行為，並非要件，此有最高行政法
    院針對彰化縣液化氣體燃料商業同業公會違反公平交易法聯合行為所為之判決可
    資參照。而由於各混凝土業者受九二一災損情況不一，出貨資料甚難完整提供，
    加上預拌混凝土商品價格受磅數、運距、信用、有無簽訂書面合約等交易特性影
    響，並不易判斷其真正交易價格資料，如原告之同業旭鋒公司於八十八年十月十
    三日接受被告調查之陳述表示，與國產公司之相互調料價格為一、二○○元，事
    後於訴願階段所提供之資料卻不相同，顯見該等資料之真實性與複雜性，惟綜合
    而言，原告及其他同業事後有無依據合意內容，配合為限制競爭行為，俱屬聯合
    行為之手段與執行聯合行為之嚴密度強弱之分而已，且本案經被告認定並非屬於
    嚴密之聯合行為，故僅於裁量範圍內裁處原告一○○、○○○元罰鍰。
　　理  由
一、按「事業不得為聯合行為」、「本法所稱聯合行為，謂事業以契約、協議或其他
    方式之合意，與有競爭關係之他事業共同決定商品或服務之價格，或限制數量、
    技術、產品、設備、交易對象、交易地區等，相互約束事業活動之行為而言。」
    、「本法第七條之聯合行為，以事業在同一產銷階段之水平聯合，足以影響生產
    、商品交易或服務供需之市場功能者為限。本法第七條之其他方式之合意，指契
    約、協議以外之意思聯絡，不問有無法律拘束力，事實上可導致共同行為者。」
    為行為時公平交易法第十四條前段、第七條及同法施行細則第五條第一項、第二
    項所規定。次按「公平交易委員會對於違反本法規定之事業，得限期命其停止、
    改正其行為或採取必要更正措施，並得處新台幣五萬元以上二千五百萬元以下罰
    鍰；」復為公平交易法第四十一條前段所規定。
二、本件被告配合九二一災後查價期間，調查發現災前雲林縣合法預拌混凝土業者包
    括原告、保僑公司、南靖公司、財昇公司、國產公司、鳳勝公司、盛記公司、大
    正公司、崇裕公司、楠峰公司、旭鋒公司、寶元公司、實業家公司、信力公司、
    國地公司、元發公司、環球公司等十七家業者組成聯誼會，除大正公司及寶元公
    司甚少參與聚會外，其餘業者每一兩個月開會一次，由會長王國霖指示開會，總
    幹事蘇金淼負責聯絡及通知開會，會議中有訂定合理之共識價格，每立方公尺（
    三千磅混凝土）山線為一、二○○元、海線為一、二五○元，相互調料單價比照
    共識價位，九二一災後，十餘家業者於八十八年九月二十二日在雲林縣斗南鎮群
    星餐廳聚餐，研議災後出貨事宜，達成「互不調料及互不搶客戶」之共識等情，
    被告遂以原告與其他十四家業者對雲林地區混凝土銷售價格及同業間相互調料價
    格為相互約定，足以影響雲林地區混凝土市場競爭，違反公平交易法第十四條規
    定，乃命原告自處分書送達之次日起，應立即停止該項聯合行為，並處原告一○
    ○、○○○元罰鍰，原告不服，提起訴願，遭決定駁回之事實，有被告八十九年
    十二月二十日（八九）公處字第二一三號處分書、行政院九十年五月九日台九十
    訴字第○二三八九九號訴願決定書在卷可稽，堪信為真實。
三、原告不服，主張聯誼會係同業間瞭解彼此經營、增進互助合作情誼之組織，而於
    八十八年九月二十二日在雲林縣斗南群星餐廳聚會，係會員間共同商討災後整建
    、如何爭取政府各項補助款，以及災後會員間合作自救之方式，是同業間互不搶
    客戶及互不調料之共識，顯係災後同業間相輔相成共同生存之良好措施，實無壟
    斷之動機及相互約束之協議，被告誤認影響市場之供需及競爭機能，顯有不當；
    且原告公司設備於九二一地震後均已倒塌受損，無法再繼續出貨，災後於八十八
    年九月二十二日派員參加聯誼會聚會，原希望向同業調料以繼續服務客戶，惟不
    為同業所接受，而其他業者雖達成互不調料以維持價格之共識，惟原告並不同意
    ，嗣後亦未實施，何來違反公平交易法之有，況參照相關發票，各業者實際銷貨
    價格亦不一致，足證原告所述為真；又雲林縣屬較貧瘠蕭條縣市，各會員為求生
    存，削價出售競爭，相當激烈，且九二一震災後，百業蕭條，預拌混凝土業者欲
    導致共同行為影響市場供需，顯不可行（詳如事實欄所載）云云。惟查：
１、依行為時公平交易法第七條及同法施行細則第五條第一項、第二項規定文義以觀
    ，所謂聯合行為，係指有競爭關係之事業間「合意」限制事業競爭之行為，而足
    以影響生產、商品交易或服務供需之市場功能者而言，至於合意後是否遵守配合
    該限制競爭行為之合意，並不影響其聯合行為之成立。
２、原告與保僑公司等十四家業者，均為雲林地區領有工廠登記證之預拌混凝土業者
    （下稱合法業者，反之則稱非法業者），為同一地理市場，且立於同一產銷階段
    之水平市場地位，彼此間具有競爭關係，符合聯合行為之主體要件。原處分以原
    告與保僑公司等十四家業者於八十八年以來定期聚會，獲致雲林縣山線為每立方
    公尺一、二○○元、海線為一、二五○元之共識價位，以及相互調料單價比照共
    識價位，繼於八十八年九月二十二日在雲林縣斗南鎮群星餐廳達成互不調料及互
    不搶客戶之共識，為足以影響雲林地區預拌混凝土市場供需功能。而原告有與保
    僑公司等十四家業者為限制競爭行為之合意，其事證如下：
  (1)雲林縣合法預拌混凝土業者聯誼會總幹事蘇金淼（即保僑公司實際負責人）於八
    十八年十一月三十日接受被告調查時，證稱：「．．在災前，我記得同業間約一
    至二個月開會一次，都是會長指示，但由我負責聯繫及通知各業者的，事後結論
    及執行也是由我口頭通知各業者的，包括非法業者也會通知．．今年以來之合法
    同業聚餐皆由各業者輪流請客，核心且幾乎都會到之業者有信力、大裕（王國霖
    ）、鳳勝（張譚湖）、國產（張主任）、旭鋒（吳暉銅）及本人、南靖（宋澄玉
    ）等七人，經常去的有財昇．．友聯（沈友財之子，或副總）．．在今年以來，
    同業間所共識之合理單價（三千磅），『山線』為一、二○○元以上（含稅），
    『海線』為一、二五○元以上，．．我記得同業間之相互調料單價以上開共識價
    位為主，非法業者也都有瞭解這行情。．．九月二十二日當天會議，我有通知各
    業者都要參加在斗南群星餐廳之聚會，．．友聯有代表出席，．．大家同意各自
    搶修復工及兼顧自行客戶，避免趁災後互搶客戶，故同意同業間在災後初期互不
    搶客戶，也不互相調料支援，單價比照以往共識價位，不應漲價．．如果有其他
    業者問及座談內容，山線業者部分，應該會問吳暉銅或王國霖」等語。
  (2)雲林縣合法預拌混凝土業者聯誼會會長王國霖（即崇裕公司預拌廠實際負責人）
    於八十九年九月二十五日接受被告調查時，證述：「．．大約在二、三年前，雲
    林地區預拌混凝土業者因飽受下游客戶跳票拖累，故認為有必要成立聯誼性組織
    ，交換訊息，以免受害，成立之初，我有邀請保僑蘇大哥擔任聯繫同業及文書處
    理的工作．．幾乎都會出席的有信力林裕津、本人、鳳勝張譚湖廠長、國產張主
    任、旭鋒吳暉銅、保僑蘇金淼、南靖宋澄玉．．友聯出席頂多幾次．．由於災後
    損失嚴重，各同業心情都不佳且會互相消遣，所以會相互邀集聚集餐敘，．．那
    天出席的包括．．友聯．．同業也同意不要相互調料，等待自行復建完成後，再
    出料．．故災後，同業間原則上同意互不搶客戶也互相不調料，如果要調料，要
    依照災前同業間互相調料的約定價格三千磅每立方一、二○○元來調料．．」等
    語。
  (3)原告副總經理謝連登於八十八年十一月十五日接受被告調查時，供述：「據我所
    知，雲林縣預拌混凝土業者聯誼會曾於一、兩年前成立辦事處，本公司未加入，
    但參加聚餐聯誼過五、六次，本公司都由我參加，今年（八十八年）九月二十一
    日大地震後之隔日，聯誼會聚餐聯誼，本人係由國產張國傳先生通知我去的．．
    ，主要為同業間因為災後受損輕廠商少，為避免相互調料困難，國產公司有表示
    不要讓同業調料，以免增加其負荷，當初會中有人提及要提高單價以反映成本，
    不過並未形成共識，各業者代表僅同意互不相搶客戶，也互不調料，．．事後，
    國產果真不讓同業調料，直到十月初災後才同意讓同業調料，本公司也考慮調料
    牽涉到品質及價格等公平性，且曾向國產表示欲調料遭拒，故災後至本公司十月
    十日出貨前都未向國產公司及其他同業購料（調料）．．本公司向來之經營政策
    係以價制量，即維持單價，故單價比同業高，故調料比被調還划算，這是因為同
    業間相互調料之單價為一、二○○元（三千磅、含稅，若自運須扣運費）。」等
    語，參以崇裕公司及保僑公司等業者均指證原告有出席聚會，原告亦承認同業間
    相互調料單價為一、二○○元，故原告稱不同意一、二○○元約定價格，會中並
    未達成價格共識云云，顯係推卸之詞，無足採信。
  (4)另參酌其他各業者接受被告調查之證詞多有其一致性，足認原告與其他競爭同業
    間對雲林地區混凝土銷售價格及同業間相互調料價格已有為相互約定之聯合行為
    合意事實。
  (5)原處分並非如原告所主張係以業者間之調料行為加以處罰，而係以原告與其他競
    爭同業間對雲林地區混凝土銷售價格及同業間相互調料價格為相互約定之聯合行
    為合意事實加以處分，是原告此部分之主張及陳述，不無誤會。
３、按同業間是否進行調料，應以供需雙方於需求發生當時依個別情形為之，要不得
    於需求未發生前，即商妥同業間之相互調料價格，或約定互不調料，蓋同業間一
    旦事先約定相互調料價格，將使同業間因生產、管理、銷售等成本不一致所導致
    價格不一致之現象，因約定相互調料價格之結果，使各業者於根本不必競爭之情
    形下，將各業者之成本及售價趨於一致，而達到限制競爭之效果，是競爭同業間
    如有約定相互調料價格，即屬合意限制競爭之行為。同理，地震災後各預拌廠因
    受損情況不一，受損輕者，將可利用災後時機，積極出料而搶取更多客戶，受損
    重者，倘不能及時復建，則其客戶將遭流失，是該預拌混凝土市場原應產生競爭
    事業間客戶異動、重整及加速競爭之結果，惟一旦同業間約定好災後「互不搶客
    戶」、「互不調料」及「如要調料，要依災前同業間互相調料的約定價格來調料
    」，則其目的顯係對災後之新競爭態勢為限制競爭行為之合意。況原告副總經理
    謝連登於八十八年十一月十五日接受被告調查時，自陳：「本公司於十月十日始
    重建完成，可恢復至正常產能之八成，目前已接近正常產能，本公司九月份之出
    貨量達三千立方（九月下旬及十月上旬完全停工），及十月份之出貨量亦可望有
    三千立方公尺，接近正常產能及產量」等語，足知原告於九二一地震後，其出貨
    雖暫時受到部分影響，然原告八十八年十月份之出貨則已趨近正常產能（量），
    是本件並非如原告所訴其已無法再繼續出貨而不致影響市場之供需功能，原告本
    部分主張，殊無足採。
４、就經濟學而言，價格一致或係完全競爭市場自然產生之現象，或係人為合意之結
    果，同理，價格之不一致，或係業者競爭所產生之現象，亦可能係人為合意刻意
    造成之結果。而預拌混凝土，除依其抗壓強度、數量等足以影響價格之因素外，
    其他如運距、飛灰或爐石之是否使用、信用情況、交易條件或交情等因素，亦將
    造成不同之市場價格。因此，有無構成聯合行為之違反，須視有無聯合行為合意
    之具體事證存在，尚不能執合意後未配合之發票價格，即稱其並無參與聯合行為
    之客觀事實存在，否則，公平交易法聯合行為之規範目的將無以達成，是原告執
    不同價格之發票以為其未與其他業者就混凝土銷售價格及同業間調料價格為相互
    約定之論據，要無可採。
５、按原告所參加之聯誼會，其成員俱為擁有工廠登記證之合法同業，渠等所形成三
    千磅每立方公尺一、二○○元（山線）或一二五○元（海線）之共識價位，係作
    為各業者決定售價之基準，各業者依該共識價格，衡酌個案運距、交易條件、交
    情等因素而訂定末端售價，其價格自會不盡相同，惟該共識價格業已減損事業間
    之自由競爭，具有價格維持及價格僵固之效果。原處分指出混凝土屬區域性商品
    ，市場價格漲幅取決於各區域之競爭程度，而雲林地區預拌混凝土業者約三十家
    ，銷售市場以雲林縣為主，且合法業者對雲林地區混凝土銷售價格及同業間相互
    調料價格之約定共識，對於非法業者形成價格指標效果，此觀乎尚無工廠登記證
    之某預拌廠接受被告調查時，表示該公司於災前與災後之售價均維持於一、二○
    ○元左右，乃係公會雲林辦事處（即聯誼會）所訂定之最低參考價格，顯見合法
    預拌混凝土業者對預拌混凝土價格所形成之共識，除限制合法業者從事價格競爭
    外，亦對非法業者形成價格指標效果，足以影響雲林地區之混凝土市場交易秩序
    及供需功能。是原告稱被告及訴願決定機關任意推測事證，未就是否足以影響雲
    林地區預拌混凝土市場之供需及競爭機能為具體詳細之調查云云，並無足採。
四、綜上所述，原告起訴意旨，均無可採。被告以原告所為，違反行為時公平交易法
    第十四條前段聯合行為之禁制規定，乃命原告自處分書送達之次日起，立即停止
    該項聯合行為，並處原告一○○、○○○元罰鍰，徵諸前揭規定，洵無違誤，訴
    願決定予以維持，亦無不合。原告訴請撤銷，為無理由，應予駁回。
據上論結，本件原告之訴為無理由，爰依行政訴訟法第九十八條第三項前段，判決如
主文。
中　　　華　　　民　　　國　　九十一　　年　　　十　　　月　　三十一　　日
                          臺 北 高 等 行 政 法 院   第 六 庭
                                             審 判 長 法  官  林樹埔
                                                      法  官　闕銘富
                                                      法  官　曹瑞卿
右為正本係照原本作成。
如不服本判決，應於送達後二十日內，向本院提出上訴狀並表明上訴理由，如於本判
決宣示後送達前提起上訴者，應於判決送達後二十日內補提上訴理由書（須按他造人
數附繕本）。
中　　　華　　　民　　　國　　九十一　　年　　　十　　　月　　三十一　　日
            　　　　　　　　　　　　　　      　      書記官  方偉皓
